臺灣高等法院臺中分院刑事判決　 96年度選上更(一)字第119號
上　訴　人　臺灣彰化地方法院檢察署檢察官
上　訴　人
即　被　告　丙○○
　　　　　　　　　　　13樓
選任辯護人　洪嘉鴻律師
　　　　　　鄭晃奇律師
上列上訴人等因被告違反公職人員選舉罷免法案件，不服臺灣彰
化地方法院95年度選訴字第40號中華民國95年6月5日第一審判決
（起訴案號：臺灣彰化地方法院檢察署94年度選偵字第58號、第
130號、第174號，95年度選偵字第 2號），提起上訴，經最高法
院發回更審，本院判決如下：
    主  　文
原判決關於丙○○部分撤銷。
丙○○共同連續對於有投票權之人，交付賄賂，而約其投票權為
一定之行使，處有期徒刑陸月，併科罰金新臺幣肆拾貳萬元，有
期徒刑如易科罰金，以銀元參佰元即新臺幣玖佰元折算壹日，罰
金如易服勞役以新臺幣參仟元折算壹日，褫奪公權肆年。預備交
付之賄賂共新臺幣肆萬肆仟元，及扣案之選舉人名冊貳大張、肆
小張，均沒收。
    事 　 實
一、丙○○為第15屆彰化縣社頭鄉鄉長選舉登記 1號候選人魏平
    政之胞兄，為使魏平政順利當選，與陳樹興、陳瑞龍、陳志
    桓、陳傳旺（上開 4人業經最高法院駁回其等上訴而確定）
    等人間，及與施義忠、簡其明（上開 2人業經本院判決確定
    ）、邱勝男（由臺灣彰化地方法院另案審結）等人間共同基
    於投票行賄之概括犯意聯絡，以如下方式對彰化縣社頭鄉有
    投票權之人交付賄賂，而約定於 94年12月3日鄉長選舉投票
    時，行使投票權予1號候選人魏平政：
  (一)丙○○基於投票行賄之概括犯意，於94年10月中旬某日，在
    彰化縣社頭鄉○○村○○路○段642號「統全興業股份有限公
    司」（下稱統全公司），與有犯意聯絡之統全公司經理陳樹
    興，共同謀議在彰化縣社頭鄉山湖村第3鄰、第4鄰以每票新
    臺幣（下同）500元之代價進行買票。而於94年11月9日晚間
    10時許，在當時擔任山湖村村長陳瑞龍位於彰化縣社頭鄉山
    湖村山興巷202號之住處，由陳樹興將賄款 13,500元交付予
    有犯意聯絡之村長陳瑞龍，另將賄款 3萬元交付予同有犯意
    聯絡之丙○○同學陳志桓，委託陳瑞龍及陳志桓 2人代為行
    賄。陳瑞龍、陳志桓 2人於取得賄選資金後，即以如下方式
    向有投票權之人行賄：
  １、陳瑞龍於附表一所示之時間、地點，以每票 500元之代價
      ，連續交付賄款予附表一編號1至3所示有投票權之交付對
      象（其中陳國科、陳圳源均經檢察官另為緩起訴處分），
      並均約定在該鄉長選舉投票時，圈選 1號候選人魏平政，
      年滿80歲之陳傳旺明知陳瑞龍交付賄款約定不正行使投票
      權之用意，竟仍予收受該 1,000元買票之賄賂，而許為投
      票權一定之行使。
  ２、附表一編號1所示之滿 80歲之陳傳旺，除收受前揭賄款，
      並約定要在該次鄉長選舉時，圈選 1號候選人魏平政外，
      另行起意與陳瑞龍共同基於投票行賄之犯意聯絡，於94年
      11月中旬某日，在陳瑞龍位於彰化縣社頭鄉山湖村山興巷
      202號住處前， 由陳瑞龍將扣除向陳傳旺該戶行賄買票之
      1,000元外，另行交付現金9,000元予陳傳旺，委託陳傳旺
      代為向鄰人行賄，並指定每票賄款同為 500元，且約定行
      使投票權予候選人魏平政。陳傳旺於收受此部分 9,000元
      款項後，即以其中之5,500元，於附表三編號1至5 所示之
      時間、地點，同以每票 500元之代價，連續交付賄款予附
      表三編號1至5所示有投票權之交付對象（均由檢察官另為
      緩起訴處分），並均約定在該次鄉長選舉投票時，應圈選
      1 號候選人魏平政。
  ３、陳志桓則以其中之19,500元，於附表二所示之時間、地點
      ，以每票500元之代價，連續交付賄款予附表二編號 1至8
      所示有投票權之交付對象（均經檢察官另為緩起訴處分）
      ，並均約定在該鄉長選舉投票時，圈選 1號候選人魏平政
      。
  ４、嗣於 94年11月22日上午7時30分許，為警持搜索票在前揭
      陳瑞龍住處搜索，扣得陳瑞龍所有，供其參考行賄目標所
      用之選舉人名冊2大張、4小張，另在彰化縣社頭鄉山湖村
      鴻門巷8號陳志桓住處，搜索扣得尚未發放之賄款9,500元
      ，並循線從已收受賄款之選民處扣得賄款共計27,000元。
  (二)丙○○與施義忠為使魏平政順利當選，共同基於投票行賄之
    概括犯意聯絡，於94年10月中旬某日，在彰化縣田中鎮某處
    兒童公園之路旁，由丙○○將賄款50,000元交給施義忠，委
    託施義忠在彰化縣社頭鄉仁雅村行賄。施義忠收取上開賄款
    後，即以如下方式，向有投票權之人行賄：
  １、施義忠於附表四所示之時間、地點，以每票 500元之代價
      ，交付賄款2, 500元予附表四所示有投票權之簡其明，並
      約定在該鄉長選舉投票時，圈選 1號候選人魏平政，簡其
      明明知施義忠交付賄款約定不正行使投票權之用意，竟仍
      予收受該 2,500元買票之賄賂，而許為投票權一定之行使
      。
  ２、簡其明除收受前揭賄款，並約定要在該次鄉長選舉時，圈
      選 1號候選人魏平政外，另行起意與丙○○、施義忠共同
      基於投票行賄之犯意聯絡，於94年11月21日下午10時許，
      在彰化縣社頭鄉仁雅村新生巷38號施義忠住處，由施義忠
      將扣除前簡其明該戶行賄買票之 2,500元外，另行交付現
      金47,500元予簡其明，簡其明代為向鄰人行賄，並指定每
      票賄款同為 500元，且約定行使投票權予候選人魏平政。
      簡其明於收受此部分47,500元款項後，再自不詳之人取得
      不詳金額之賄選資金，並以如下方式，向有投票權之人行
      賄：
    簡其明於附表五所示之時間、地點，以每票 500元之代價
      ，連續交付賄款予附表五編號1至9所示有投票權之交付對
      象（其中編號 1之邱勝男所涉收賄部分，經臺灣彰化地方
      法院另案審結，編號2至9所示之陳等人，則經檢察官另
      為緩起訴處分），並均約定在該次鄉長選舉投票時，圈選
      1號候選人魏平政。
    附表五編號 1所示之邱勝男（就邱勝男所涉行賄部分，亦
      經臺灣彰化地方法院另案審結），除收受前揭賄款，並約
      定要在該次鄉長選舉時，圈選 1號候選人魏平政外，另行
      起意與簡其明共同基於投票行賄之犯意聯絡，於94年11月
      23日下午10時，在邱勝男位於彰化縣社頭鄉○○村○○路
      ○段124巷 2號住處，由簡其明將扣除向邱勝男該戶行賄買
      票之 2,000元外，另行交付現金30,000元予邱勝男，委託
      邱勝男代為向鄰人行賄，並指定每票賄款同為 500元，且
      約定行使投票權予候選人魏平政。邱勝男於收受此部分30
      ,000 元款項後，因該村吳仙查 （由臺灣彰化地方法院另
      案審理）為警查獲以現金買票賄款，邱勝男始未敢發放賄
      款。
  ３、嗣於 94年12月1日，經警在簡其明住處查扣尚未發出之賄
      款現金 3,000元（此部分與被告丙○○無關），並循線查
      獲邱勝男，並在邱勝男住處，查扣尚未發出之賄款現金15
      ,000 元，而查知上情。
二、案經臺灣彰化地方法院檢察署檢察官指揮彰化縣警察局刑事
    警察大隊偵查第四隊、彰化縣警察局田中分局、法務部調查
    局彰化縣調查站共同查獲，由彰化縣警察局移送及彰化縣警
    察局田中分局報告臺灣彰化地方法院檢察署檢察官偵查起訴
    。
    理    由
壹、關於證據能力：
    本案全部卷證所涵括之供述證據及非供述證據，經被告丙○
    ○所委託之選任辯護人閱卷後，公訴人、被告及辯護人於原
    審均同意全部證據之證據能力，且於本院審理時予以提示並
    告以要旨，各經檢察官、辯護人及被告等人表示意見，當事
    人或辯護人已知上述部分證據乃傳聞證據，均未於言詞辯論
    終結前對該等證據內容異議，本院審酌上開證據作成時，並
    無人情施壓或干擾，亦無不當取供之情形，認為以之作為本
    案之證據亦屬適當，是依刑事訴訟法第159條之5規定，後述
    所引用證據之證據能力均無疑義，合先敘明。
貳、關於犯罪事實之認定：
一、上揭犯罪事實，業據上訴人即被告（以下簡稱被告）丙○○
    於原審及本院審理時均坦承不諱，核與證人即共犯陳樹興、
    陳瑞龍、陳志桓、陳傳旺、施義忠於偵查時具結證述買票情
    節，及證人即受賄之陳傳旺、陳國科、陳圳源、陳梅、龔淑
    媛、陳潤杭、陳仕君、陳儀註、梁碧珠、陳深池、陳江淮、
    陳漢讓、陳漢陽、陳漢造、陳健壽、簡其明、邱勝男、陳
    、羅秀菊、蕭、江美麗、蕭秋鍊、邱吉諒、方素貞、蕭榮
    舜等人於分別於警詢及偵訊時具結證述收受賄款等情綦詳，
    並有被告丙○○、共犯施義忠間對話之通訊監察譯文 1紙、
    共犯陳瑞龍所有，供其做賄選買票對象參考，且已在其上註
    記各戶投票權數之選舉人名冊2大張、4小張及員警前往共犯
    陳瑞龍住處搜索所拍攝之現場照片共19紙附卷可稽（見95年
    度選偵字第2號偵卷第60頁，彰縣警察局彰警刑字第0940026
    918號警卷第77頁至第79頁、第 123頁至第128頁），此外，
    尚有在共犯陳志桓住處查扣，未及發放之賄款 9,500元、在
    共犯邱勝男住處查扣，未及發放之賄款15,000元，及附表一
    、二、三所示收受賄款之人所提出之賄款共計27,000元扣案
    足資佐證，足徵被告丙○○之自白，核與事實相符，堪予採
    信。
二、至證人即共犯簡文明於 94年12月1日偵查時固證稱：伊除於
    94年11月21 日到施義忠住處，向施義忠拿5萬元外，伊另外
    在94年11月下旬某日晚上，向施義忠拿3萬多元，說2鄰的還
    有一些知己順便分一分，2 鄰鄰長叫邱聰禮，伊是在94年11
    月23日晚上10點多拿3萬多元給邱聰禮云云（見 94年選偵字
    第130號偵卷第 72頁至第73頁），惟被告丙○○於本院堅稱
    其僅交付施義忠5萬元，施義忠交給簡其明行賄超過5萬元部
    分與伊無關等語，經查共犯簡其明於警詢時僅稱施義忠（綽
    號阿中）交給其 5萬元，要求其向鄰居買票，其有向鄰居買
    票，並交付3萬元拜託1鄰鄰長邱勝男幫伊買票等情（見同上
    偵卷第23頁至第 24頁），完全未提及施義忠有另外交付3萬
    元，由其再轉交2鄰鄰長邱聰禮行賄之事，因此該3萬元是否
    施義忠所交付，尚且有疑。再查證人即共犯施義忠於偵查時
    證稱：伊只記得打電話叫簡其明到伊家拿 5萬元，他只來跟
    伊拿1次，沒有再來拿第 2次的3萬元，如果有的話伊會照實
    講等語（見同上偵卷第69頁），又證人丁○○於本院本審審
    理時到庭證稱：選舉過後某日中午時間，伊在吃飯，公司值
    班小姐打電話說簡其明要找伊弟弟丙○○，當時伊弟弟不在
    ，伊就到樓下跟簡其明見面，他當時很慌張，他要伊跟伊弟
    弟說，叫施義忠去承認那另外的 3萬元，伊說如果沒有這樣
    的事，怎麼能要施義忠承認。簡其明是說施義忠只給他5 萬
    元，但他跟警察說是8萬元，所以要施義忠承認另外的3萬元
    等語（見本院本審卷 96年5月23日審判筆錄第3頁至第4頁）
    ，另證人甲○○亦於本院本審審理時到庭證稱：伊看過簡其
    明到公司找丙○○，當時伊值班，簡其明到公司要找魏先生
    ，因為魏先生不在，就由魏小姐出來與他見面，伊知道他們
    在講選舉跟錢的事情（見本院本審卷 96年5月23日審判筆錄
    第4頁）。由上可知被告丙○○應係交付5萬元予施義忠，施
    義忠再交付 5萬元予簡其明買票行賄甚為明顯，是被告丙○
    ○供稱：施義忠、簡其明行賄超過 5萬元部分與伊無關等語
    ，尚堪採信，併此敘明。本件事證明確，被告丙○○之犯行
    堪予認定，應依法論科。
參、論罪科刑：
一、按投票行賄罪之處罰分別規定於刑法第144 條及公職人員選
    舉罷免法第90條之1第1項，而公職人員選舉罷免法第90條之
    1第1項為刑法第144 條之特別法，依特別法優於普通法之原
    則，應優先適用公職人員選舉罷免法。惟公職人員選舉罷免
    法已於94年11月30日經總統府以華總一義字第 09400196881
    號令修正公布，其中第90條之1第1項修定為：「對於有投票
    權之人，行求期約或交付賄賂或其他不正利益，而約其不行
    使投票權或為一定之行使者，處 3年以上10年以下有期徒刑
    ，得併科新臺幣1百萬元以上1千萬元以下罰金」，較修正前
    原條文所定之法定刑度「 5年以下有期徒刑，得併科新台幣
    40萬元以上 4百萬元以下罰金」提高，從而比較新、舊條文
    之結果，以修正前之規定有利於被告丙○○，依刑法第 2條
    第1項之規定，本案應適用修正前公職人員選舉罷免法第 90
    條之1第1項，先予敘明。
二、核被告丙○○所為，係犯修正前公職人員選舉罷免法第90條
    之1第1項之對於有投票權之人，交付賄賂，而約其投票權為
    一定之行使罪。再按刑法第28條於94年2月2日修正公布，95
    年7月1日施行，新法並未較有利於被告，是依裁判時之新法
    第2條第1項規定，應依修正前刑法第28條規定論以共犯，又
    被告丙○○行為後，刑法第56條關於連續犯之規定亦同時刪
    除，是被告丙○○行為後法律已有變更，而本件被告丙○○
    於舊法時期所犯之多次對於有投票權之人，交付賄賂，而約
    其投票權為一定之行使犯行，依修正施行前刑法第56條之規
    定，為連續犯（最高法院96年度台上字第1843號判決可資參
    照，辯護人認被告丙○○多次行賄行為應構成集合犯之見解
    ，為本院所不採，附此說明），應以一罪論，僅得加重其刑
    至2分之1；而依修正施行後之刑法，並無連續犯之規定，且
    依新法應各別多次論斷之結果（即數罪併罰），其刑度應較
    修正前應依刑法第56條之規定以一連續罪為重，經比較新舊
    法結果，應依刑法第2條第1項之規定，以被告丙○○行為時
    之規定較有利於被告丙○○，自應依刑法第2條第1項規定，
    適用修正施行前之刑法第56條規定，論以連續交付賄賂罪。
    又被告丙○○與陳樹興、陳瑞龍間，就交付賄賂予附表一所
    示選民之行為；被告丙○○與陳樹興、陳瑞龍、陳傳旺間，
    就交付賄賂予附表三所示選民之行為；被告丙○○與陳樹興
    、陳志桓間，就交付賄賂予附表二所示選民之行為；被告丙
    ○○與施義忠間，就交付賄賂予附表四所示被告簡其明之行
    為；被告丙○○與施義忠、簡其明間，就交付賄賂予附表五
    編號 1所示邱勝男之行為；被告丙○○與施義忠、簡其明、
    邱勝男間，就交付賄賂予附表五編號2至9所示選民之行為；
    彼此間互有犯意之聯絡，及行為之分擔，各為共同正犯。被
    告丙○○多次交付賄賂之犯行，時間緊接，犯罪構成要件相
    同，顯係基於概括之犯意反覆為之，應依修正前刑法第56條
    連續犯之規定，論以一罪，並依法加重其刑。公訴人起訴書
    犯罪事實欄雖未敘及被告丙○○、施義忠、簡其明，共同另
    於附表五編號 9所示之時、地，向蕭榮舜交付賄賂，約其投
    票權為一定之行使，惟該部分事實，與公訴人起訴之犯罪事
    實，既具有修正前連續犯之裁判上一罪關係，應為起訴效力
    所及，本院自應併予審究。又起訴書關於被告丙○○與施義
    忠部分僅起訴被告丙○○交付 5萬元賄款予施義忠委託其行
    賄，超過5萬元部分即與被告丙○○無關，併此敘明。
三、原審認被告丙○○罪證明確，予以論罪科刑，固非無見，惟
    查：(一)附表二編號 5所示之投權人「陳蕭汾」，原審判決誤
    載為「陳蕭芳」、附表五編號 4所示之投權人「蕭」，原
    審判決誤載為「蕭勿」，均有未洽。(二)原審判決未明確認定
    被告丙○○交給施義忠之賄款金額，尚有未當。(三)簡其明未
    於 94年11月下旬某日，向施義忠領取現金約3萬元賄款，嗣
    後簡其明向2鄰鄰長邱聰禮行賄及由邱聰禮向2鄰選民行賄部
    分，亦與被告丙○○無關，原審判決就此被告丙○○、共犯
    施義忠均有意見部分未予詳查，即逕行認定，致事實及沒收
    部分均有所違誤，容有可議。(四)原刑法第28條、第56條、第
    41條、第42條均於94年2月2日修正公布，95年7月1日施行，
    原審未及比較適用新舊法，亦有未合。檢察官就原審判決關
    於被告丙○○部分上訴主張：「本案在事證明確之情形下，
    被告丙○○自警詢起至偵訊中，均矢口否認犯行，編織謊言
    以為矯飾，非但絲毫未見其真誠悔改之心，且造成訴訟程序
    之延長，浪費諸多司法資源。又公職人員選舉罷免法第90條
    之1第1項投票行賄罪業於94年11月30日修正公布，同年12月
    2日生效，將刑度由5年以下有期徒刑，得併科新臺幣40萬元
    以上400萬元以下罰金，大幅提昇為3年以上至10年以下有期
    徒刑，得併科新臺幣 100萬元以上1000萬元以下罰金，可見
    立法者有鑒於近年來選風惡化，為遏止此種歪風，故將刑度
    大幅提高，益見投票行賄罪危害治安之嚴重性。本件被告丙
    ○○係主謀，為助其弟魏平政順利當選，不惜對於原審判決
    書附表所示之民眾進行賄選，其行賄對象眾多，對於選風之
    影響益較為嚴重。又同屬為魏平政行賄之另案被告潘大照、
    蕭賴甘，渠等各自行賄之對象均較被告丙○○為少，情節亦
    較為輕微，臺灣彰化地方法院就渠等行賄之犯行，分別判處
    有期徒刑 6月，及有期徒刑6月，緩刑2年，惟原審竟僅量處
    本案被告丙○○有期徒刑 6月，其輕重間顯有失衡」等語，
    指摘原審判決關於被告丙○○部分不當，惟查被告丙○○並
    未歷經警詢階段，其於檢察官偵查到案時固否認犯行，惟其
    於原審及本院審理時即坦承全部犯行，具有悔意，並無浪費
    諸多司法資源情事。又本案既適用修正前公職人員選舉罷免
    法第90條之1第1項規定對被告丙○○予以論罪科刑，即應依
    修正前法律之相關一切情狀予以量刑，自不能以嗣後公職人
    員選舉罷免法第90條之1第1項就投票行賄罪大幅提高刑度，
    即遽以修正後之刑度標準予以量刑。再被告丙○○係為使其
    胞弟魏平政順利當選鄉長而為賄選，係基於手足倫理關係，
    非如他人係基於相關利益關係而為賄選之惡性重大，況被告
    丙○○另有處以併科罰金之刑，故每一被告之量刑情況不同
    ，自無法以同為魏平政行賄之另案被告科刑標準做為比較，
    故檢察官之上訴並無理由。又被告丙○○上訴意旨認希給予
    緩刑之之宣告等語，然查被告丙○○平日素行雖尚屬良好，
    此有被告丙○○之臺灣高等法院被告前案紀錄表在卷可參，
    惟本院審酌賄選係腐蝕我國民主政治根基之毒瘤，嚴重破壞
    民主政治選舉之純潔及公平性，且賄選已為人民深痛惡絕，
    政府對反賄選之宣傳亦不遺餘力，此為居住臺灣地區人民眾
    所周知之事實，而被告丙○○之為本案賄選時，其母親係彰
    化縣社頭鄉之現任鄉長，其本件所為前開賄選行為，目的則
    係欲使其胞弟順利當選鄉長，依其家庭狀況及智識程度，仍
    執意以賄選達當選之目的，本院認尚難認係因一時思慮未周
    而犯罪，認有執行必要，以收警惕之效，故本院認對被告丙
    ○○不宜宣告緩刑，被告丙○○之上訴亦無理由。檢察官及
    被告丙○○之上訴雖均無理由，惟原審判決既有上開可議之
    處，自應由本院將原審判決予以撤銷改判。
四、爰審酌選舉乃現代民主政治人民意志最重要之表徵，須由選
    民評斷候選人之才德、品行、學識、操守、政見而選賢與能
    ，其攸關國家政治之良窳甚鉅，而賄選為敗壞選風之主要根
    源，不惟抹滅實行民主政治之真意，亦影響選舉之公性與社
    會之風氣，扭曲選舉制度尋求民意之真實性，被告丙○○所
    為均已妨害選舉投票之公正、公平及純潔，並妨害國家民主
    政治之正常發展，被告丙○○行賄之對象不少，對民主選舉
    之危害不輕，惟被告丙○○係為鄉長候選人魏平政之弟，其
    其於手足關係而為賄選，而該次選舉結果，魏平政並未當選
    ，及被告丙○○於原審及本院審理均坦認犯罪，具有悔意等
    一切情狀，量處如主文第 2項所示之刑，並諭知有期徒刑如
    易科罰金及罰金如易服勞役之折算標準，另依公職人員選舉
    罷免法第98條第3項之規定，併予宣告褫奪公權4年。至檢察
    官就被告丙○○部分，上訴意旨雖請求予以量處有期徒刑 1
    年2月，惟本院斟酌前情，認以宣告如主文第2項所示之刑為
    當，併此說明。又被告丙○○行為後，罰金罰鍰提高標準條
    例第二條業已刪除，而刑法第 41條第1項前段關於易科罰金
    之折算標準，於 94年2月2日修正公布，已由舊法之銀元1百
    元、2百元、3百（折合新臺幣 3百元、6百元、9百元）修正
    為新臺幣 1千元、2千元、3千元，因屬科刑規範事項之變更
    ，其折算標準為裁判時所應諭知，自有就新舊法規定比較之
    必要，經比較新舊法結果，以被告行為時之舊法易科罰金規
    定較為有利於被告，是依現行刑法第2條第1項之規定，應適
    用被告行為時之舊法即依修正前刑法第 41條第1項前段及修
    正刪除前罰金罰鍰提高標準條例第2條之規定，諭知以銀元3
    百元即新臺幣9百元折算1日為易科罰金之折算標準。又本案
    被告於犯罪時，刑法第42條第2項規定：「易服勞役以1元以
    上3元以下折算1日。但勞役期限不得逾 6個月。」，又被告
    行為時之易服勞役折算標準，業據修正刪除前罰金罰鍰提高
    標準條例第2條前段規定，就其原定數額提高為 1百倍折算1
    日，則本件被告行為時之易服勞役折算標準，應以銀元 1百
    元（即新臺幣3百元）以上，銀元3百元（即新臺幣 9百元）
    以下折算1日，惟95年7月1日修正公布之刑法第42條第3項規
    定：「易服勞役以新臺幣1千元、 2千元或3千元折算一日。
    但勞役期限不得逾 1年。」，依新法修正易服勞役之折算標
    準，提高為新臺幣1千元、2千元或3千元折算1日，使行為人
    易服勞役之日數減少，如折算結果，並未逾 6個月之日數，
    則新法對於行為人較為有利，自應依新法諭知易服勞役之折
    算標準。本案被告丙○○併科新臺幣42萬元罰金，易股勞役
    如以3千元折算1日結果，為140日，未逾6個月，故本案被告
    丙○○併科罰金易服勞役部分，自以修正後刑法第 42條第3
    項前段規定對其較為有利，故本案被告丙○○易服勞役部分
    ，應適用修正後刑法第42條第3項前段規定，諭知以新臺幣3
    千元折算1日為其易服勞役之折算標準。
五、沒收部分：
  (一)按修正前公職人員選舉罷免法第90條之1第3項固規定預備或
    用以行求期約或交付之賄賂，不問屬於犯人與否，沒收之。
    但如其賄賂已交付與有投票權之人收受，因收受者係犯刑法
    第143條第1項之投票受賄罪，其所收受之賄賂應依同法條第
    2 項之規定沒收之，如全部或一部不能沒收時，追徵其價額
    。故犯投票行賄罪者，其已交付之賄賂自應依刑法第143 條
    第2 項之規定，於其對向共犯所犯投票受賄罪之從刑宣告沒
    收、追徵，不得再依上開規定沒收，此有最高法院94年度臺
    上字第1934號刑事判決可資參照。且依從刑附屬主刑之原則
    ，就相關沒收之諭知，亦循修正前之公職人員選舉罷免法第
    90條之1第3項規定為之。又按修正前公職人員選舉罷免法第
    90條之1第3項規定：預備或用以行求期約或交付之賄賂，不
    問屬於犯人與否，沒收之，係刑法第38條第1項第2款、第 3
    項但書之特別規定，採義務沒收主義，倘該應沒收之賄賂物
    係屬金錢時，因金錢為代替物，重在兌換價值，而不在原物
    ，自難拘泥於一般沒收原物之理論，故不以當場搜獲扣押或
    仍由犯人持有、管理、支配原物為限，苟經確認其為上開預
    備或用以行求、期約或交付之金錢賄款時，均應適用上揭規
    定宣告沒收（最高法院87年度臺上字第4210號、85年度臺上
    字第5635號判決意旨參照）。
  (二)本件被告丙○○、共犯陳樹興交付共犯陳瑞龍13,500元，委
    託共犯陳瑞龍進行賄選買票，共犯陳瑞龍已實際進行買票，
    並已交付如附表一所示之 4,500元賄賂（此部分無庸沒收）
    ，且將所餘之 9,000元，由共犯陳瑞龍委由共犯陳傳旺進行
    賄選買票，共犯陳傳旺並已實際進行買票，交付如附表三所
    示之 5,500元（此部分無庸沒收）賄賂，是被告丙○○、共
    犯陳樹興、陳瑞龍、陳傳旺就此部分原準備賄賂之款項，尚
    餘 3,500元預備供賄賂用，此部分雖全未經扣案，惟依前開
    判決意旨，被告預備交付之賄賂，不問有無當場搜獲扣押，
    均應依法宣告沒收，是就此部分 3,500元，被告丙○○應依
    修正前公職人員選舉罷免法第90條之1第3項規定，宣告沒收
    。
  (三)被告丙○○、共犯陳樹興交付共犯陳志桓30,000元，委託共
    犯陳志桓進行賄選買票，共犯陳志桓已實際進行買票，並已
    交付如附表二所示之19,500元賄賂（此部分無庸沒收），尚
    餘10,500元預備供賄賂用，其中之 9,500元，雖業經警當場
    查扣，其餘之 1,000元則未及扣案，然參諸前開判決意旨，
    就此部分之10,500元，被告丙○○應依修正前公職人員選舉
    罷免法第90條之1第3項規定，宣告沒收。
  (四)被告丙○○、共犯施義忠共交付47,500元委託共犯簡其明賄
    選買票，共犯簡其明已實際進行買票，並已交付如附表五所
    示之16,000元賄款（此部分無庸沒收），共犯簡其明另交付
    30,000元予共犯邱勝男，委託共犯邱勝男進行買票，因共犯
    邱勝男未及著手買票，即遭警循線查獲，是共犯邱勝男處，
    尚有預備供賄賂買票之現金30,000元，其中雖僅有15,000元
    為警查扣，然參諸上揭判決意旨，被告丙○○部分，仍應就
    此30,000元之賄款，依修正前公職人員選舉罷免法第90條之
    1第3項規定，宣告沒收。
  (五)扣案之選舉人名冊2大張、4小張，係在共犯陳瑞龍住處查扣
    ，且該選舉人名冊上，各該選舉人旁，已有共犯陳瑞龍所註
    記之各戶選舉權人數，是前開選舉人名冊2大張、4小張，應
    可認係共犯陳瑞龍所有，供其參考行賄目標所用，係犯前開
    修正前公職人員選舉罷免法第91條之1第1項罪所用之物品，
    是被告丙○○就此部分，應依刑法第38條第1項第2款規定，
    宣告沒收。
  (六)至在被告丙○○任職公司內，所查扣之社頭鄉長候選人魏平
    政競選總部成立籌備會議、社頭鄉公所服務律師、社頭鄉民
    代表會主席、代表暨各村村長住址及電話、辦公室位置圖、
    村長及地方知名人士、鄉民代表、清潔隊員、鄉公所同仁電
    話等物品，均無法證明與本件交付賄賂之犯行有何關聯，另
    衡以被告丙○○之胞弟即為候選人，在參選過程中，蒐集前
    開電話，供拜票合法使用，亦非全無可能，是尚無法證明此
    部分物品，與前述交付賄賂犯行有直接相關，是以此部分扣
    案物均不予宣告沒收。
據上論斷，應依刑事訴訟法第369條第1項前段、第364條、第299
條第1項前段，修正前公職人員選舉罷免法第90條之1第1項、第3
項、第98條第3項，刑法第11條、第2條第1項、修正前刑法第 28
條、修正前刑法第56條、修正前刑法第 41條第1項前段、修正後
刑法第42條第3項、第37條第2項、第38條第1項第2款，罰金罰鍰
提高標準條例第1條前段、修正前罰金罰鍰提高標準條例第2條，
判決如主文。
本案經檢察官乙○○到庭執行職務。
中　　華　　民　　國　　96　　年　　6 　　月　　6 　　日
            刑事第八庭  審判長法　官  羅  得  村
                              法　官　劉  榮  服
                              法　官　張  靜  琪
上列正本證明與原本無異。
如不服本判決應於收受送達後十日內向本院提出上訴狀，其未
述上訴之理由者並得於提起上訴後十日內向本院補提理由書 (均
須按他造當事人之人數附繕本)。
                              書記官  陳  妙  瑋
中　　華　　民　　國　　96　　年　　6 　　月　　6 　　日
附錄本案論罪科刑法條全文：
修正前公職人員選舉罷免法第90條之1：
對於有投票權之人，行求期約或交付賄賂或其他不正利益，而
  約其不行使投票權或為一定之行使者，處5年以下有期徒刑，
  得併科新台幣40萬元以上400萬元以下罰金。
預備犯前項之罪者，處1年以下有期徒刑。
預備或用以行求期約或交付之賄賂，不問屬於犯人與否，沒收
  之。
犯第1項或第2項之罪，於犯罪後6個月內自首者，減輕或免除
  其刑；因而查獲候選人為共犯者免除其刑。
犯第1項或第2項之罪，在偵查中自白者，減輕其刑；因而查獲
  候選人為共犯者，減輕或免除其刑。
附表一：陳瑞龍現金買票部分
┌──┬────┬────────┬─────────┬──────┬───────┐
│編號│交付對象│ 交　付　時　間 │  交　付　地　點  │　交付物品  │   投票權人   │
│    │        │                │                  │ （新臺幣） │              │
├──┼────┼────────┼─────────┼──────┼───────┤
│１　│陳傳旺  │94年11月中旬某日│彰化縣社頭鄉山湖村│現金1,000元 │陳傳旺、陳蕭笑│
│    │        │                │山興巷202號陳瑞龍 │            │              │
│    │        │                │住處              │            │              │
├──┼────┼────────┼─────────┼──────┼───────┤
│２　│陳國科  │94年11月中旬某日│彰化縣社頭鄉山湖村│現金1,500元 │陳國科、胡淑杏│
│    │        │                │鴻門巷某處        │            │、陳蕭秀蘭    │
├──┼────┼────────┼─────────┼──────┼───────┤
│３　│陳圳源  │94年11月中旬某日│彰化縣社頭鄉山湖村│現金2,000元 │陳圳源、陳守美│
│    │        │                │山興巷208弄22號   │            │、陳劉綢、陳冠│
│    │        │                │                  │            │印            │
└──┴────┴────────┴─────────┴──────┴───────┘
附表二：陳志桓現金買票部分
┌──┬────┬────────┬─────────┬──────┬───────┐
│編號│交付對象│ 交　付　時　間 │  交　付　地　點  │　交付物品  │   投票權人   │
│    │        │                │                  │ （新臺幣） │              │
├──┼────┼────────┼─────────┼──────┼───────┤
│１　│陳梅    │94年11月中旬某日│彰化縣社頭鄉山湖村│現金3,000元 │陳梅、陳一夫、│
│    │        │                │鴻門巷8號         │            │陳國賓、陳國群│
│    │        │                │                  │            │、林秀媚、張淑│
│    │        │                │                  │            │芬            │
├──┼────┼────────┼─────────┼──────┼───────┤
│２　│龔淑媛  │94年11月12日    │彰化縣社頭鄉山湖村│現金2,500元 │龔淑媛、吳美蘭│
│    │        │                │鴻門巷8號         │            │、陳惠萍、陳宏│
│    │        │                │                  │            │豪、陳志雄    │
├──┼────┼────────┼─────────┼──────┼───────┤
│３　│陳潤杭  │94年11月18日    │彰化縣社頭鄉山湖村│現金2,500元 │陳潤杭、陳劉桃│
│    │        │                │鴻門巷8號         │            │、謝麗君、陳冠│
│    │        │                │                  │            │甫、陳冠宏    │
├──┼────┼────────┼─────────┼──────┼───────┤
│４　│陳仕君  │94年11月20日    │彰化縣社頭鄉山湖村│現金2,000元 │陳仕君、陳蕭寶│
│    │        │                │鴻門巷8號         │            │、陳婉玲、陳水│
│    │        │                │                  │            │良（即陳仕君之│
│    │        │                │                  │            │子）          │
├──┼────┼────────┼─────────┼──────┼───────┤
│５　│陳水良  │94年11月12日至94│彰化縣社頭鄉山湖村│現金3,500元 │陳開頂、陳耀邦│
│    │        │年11月15日間某日│鴻門巷8號         │            │、陳蕭汾、陳信│
│    │        │                │                  │            │道、陳楓桐、陳│
│    │        │                │                  │            │楓秋、陳周秀花│
├──┼────┼────────┼─────────┼──────┼───────┤
│６　│陳儀註  │94年11月14日    │彰化縣社頭鄉山湖村│現金2,500元 │陳儀註、陳新課│
│    │        │                │鴻門巷8號         │            │、劉玉媚、張玉│
│    │        │                │                  │            │雲、白錦燕    │
├──┼────┼────────┼─────────┼──────┼───────┤
│７　│梁碧珠  │94年11月間某日  │彰化縣社頭鄉山湖村│現金1,500元 │梁碧珠、陳克昌│
│    │        │                │鴻門巷8號         │            │、陳張葉      │
├──┼────┼────────┼─────────┼──────┼───────┤
│８　│陳深池  │94年11月12日至94│彰化縣社頭鄉山湖村│現金2,000元 │陳深池、陳桓基│
│    │        │年11月15日間某日│山興巷17號        │            │、陳蕭桃、陳芳│
│    │        │                │                  │            │錄            │
└──┴────┴────────┴─────────┴──────┴───────┘
附表三：陳傳旺現金買票部分
┌──┬────┬────────┬─────────┬──────┬───────┐
│編號│交付對象│ 交　付　時　間 │  交　付　地　點  │　交付物品  │   投票權人   │
│    │        │                │                  │ （新臺幣） │              │
├──┼────┼────────┼─────────┼──────┼───────┤
│１　│陳江淮  │94年11月中旬某日│彰化縣社頭鄉山湖村│現金1,500元 │陳江淮、陳宏銘│
│    │        │                │鴻門巷10號        │            │、張月美      │
├──┼────┼────────┼─────────┼──────┼───────┤
│２　│陳漢讓  │94年11月20日    │彰化縣社頭鄉山湖村│現金2,000元 │陳漢讓、陳張香│
│    │        │                │鴻門巷10號        │            │、陳藤、陳許英│
│    │        │                │                  │            │蘭            │
├──┼────┼────────┼─────────┼──────┼───────┤
│３　│陳漢陽  │94年11月20日    │彰化縣社頭鄉山湖村│現金1,000元 │陳漢陽、李修  │
│    │        │                │鴻門巷10號附近路旁│            │              │
├──┼────┼────────┼─────────┼──────┼───────┤
│４　│陳漢造  │94年11月20日    │彰化縣社頭鄉山湖村│現金500元   │陳漢造        │
│    │        │                │鴻門巷10號        │            │              │
├──┼────┼────────┼─────────┼──────┼───────┤
│５　│陳健壽  │94年11月20日    │彰化縣社頭鄉山湖村│現金500元   │陳健壽        │
│    │        │                │鴻門巷10號        │            │              │
└──┴────┴────────┴─────────┴──────┴───────┘
附表四：施義忠現金買票部分
┌──┬────┬────────┬─────────┬──────┬───────┐
│編號│交付對象│ 交　付　時　間 │  交　付　地　點  │　交付物品  │   投票權人   │
│    │        │                │                  │ （新臺幣） │              │
├──┼────┼────────┼─────────┼──────┼───────┤
│１　│簡其明  │94年11月21日下午│彰化縣社頭鄉仁雅村│現金2,500元 │簡其明、簡黃淑│
│    │        │10 時許         │新生巷38號        │            │女、簡炳搖、簡│
│    │        │                │                  │            │源鋐、簡其鈴  │
└──┴────┴────────┴─────────┴──────┴───────┘
附表五：簡其明現金買票部分
┌──┬────┬────────┬─────────┬──────┬───────┐
│編號│交付對象│ 交　付　時　間 │  交　付　地　點  │　交付物品  │   投票權人   │
│    │        │                │                  │ （新臺幣） │              │
├──┼────┼────────┼─────────┼──────┼───────┤
│１　│邱勝男  │94年11月23日下午│彰化縣社頭鄉○○路│現金2,000元 │邱勝男、劉瑞民│
│    │        │10至11時        │2段124巷2號       │            │、邱雅貞、邱建│
│    │        │                │                  │            │智            │
├──┼────┼────────┼─────────┼──────┼───────┤
│２　│陳    │94年11月下旬某日│彰化縣社頭鄉仁雅村│現金1,000元 │陳、蕭仁和│
│    │        │                │仁雅巷1弄6號      │            │              │
├──┼────┼────────┼─────────┼──────┼───────┤
│３　│羅秀菊  │94年11月下旬某日│彰化縣社頭鄉仁雅村│現金1,500元 │羅秀菊、蕭俊模│
│    │        │                │仁雅巷1弄4號      │            │              │
├──┼────┼────────┼─────────┼──────┼───────┤
│４　│蕭    │94年11月間某日  │彰化縣社頭鄉仁雅村│現金1,000元 │蕭、蕭仲邦  │
│    │        │                │仁雅巷1弄8號      │            │              │
├──┼────┼────────┼─────────┼──────┼───────┤
│５  │江美麗  │94年11月下旬某日│彰化縣社頭鄉仁雅村│現金3,500元 │江美麗、蕭正信│
│　  │        │                │仁雅巷1弄15號     │            │、蕭永振、蕭永│
│    │        │                │                  │            │修、李淑芬、蕭│
│    │        │                │                  │            │林花、張秀梁  │
├──┼────┼────────┼─────────┼──────┼───────┤
│６  │蕭秋鍊  │94年11月下旬某日│彰化縣社頭鄉仁雅村│現金1,500元 │蕭秋鍊、蕭陳金│
│　  │        │                │仁雅巷1弄13號     │            │枝、李秋觀    │
├──┼────┼────────┼─────────┼──────┼───────┤
│７  │邱吉諒  │94年11月28日    │彰化縣社頭鄉仁雅村│現金1,000元 │邱吉諒、黃小齊│
│　  │        │                │仁雅巷1弄3號      │            │              │
┌──┬────┬────────┬─────────┬──────┬───────┐
│８  │方素貞  │94年11月底某日  │彰化縣社頭鄉仁雅村│現金2,500元 │方素貞、楊志國│
│　  │        │                │仁雅巷1弄1號      │            │、楊宗憲、蕭雅│
│    │        │                │                  │            │玲、蔡婉茹    │
├──┼────┼────────┼─────────┼──────┼───────┤
│９　│蕭榮舜  │94年11月25日    │彰化縣旭纖公司內  │現金2,000元 │蕭榮舜、蕭錦倉│
│    │        │                │                  │            │、許玉燕、蕭錦│
│    │        │                │                  │            │雄            │
└──┴────┴────────┴─────────┴──────┴───────┘
